【裁判字號】    90,訴,1956
【裁判日期】    900928
【裁判案由】    偽造文書等
【裁判全文】
臺灣高雄地方法院刑事判決                          九十年度訴字第一九五六號
    公  訴  人  臺灣高雄地方法院檢察署檢察官
    被      告  甲○○
右列被告因偽造文書等案件，經檢察官提起公訴（九十年度偵字第一三八二七號），
本院判決如左：
    主  文
甲○○連續行使偽造私文書，足以生損害於他人，各處有期徒刑陸月，如易科罰金，
以參佰元折算壹日，緩刑貳年。
    事  實
一、甲○○明知經濟已陷窘境，並無償債能力，竟意圖為自己不法之所有，並基於詐
    欺及偽造私文書之概括犯意，於民國八十九年三月十五日起，自任會首，除虛構
    陳秀貞、盧美吟、吳銘芬、柯曉娟及江金妹等人為會員外，並召集乙○○、曾美
    琪、王連珠等人參加互助會，每會金額新台幣（下同）一萬元，採外標制，會期
    自八十九年三月十五日起至九十年五月十五日止，每月十五日在高雄市○○區○
    ○路四００巷三十七弄五號六樓住處開標，連同會首共十五會，致乙○○等人不
    疑有他而參加其所組之互助會且繳交首會會款外，並利用會員未全數到場競標之
    機會，自同年四月十五日第二會開標日起至同年八月十五日第六會止之晚間七時
    許，連續在上址冒用陳秀貞、盧美吟、吳銘芬、柯曉娟及江金妹等人之名義，偽
    造載有不詳投標金額及署押之標單參與競標而行使之並得標，致使其餘仍為活會
    之會員陷於錯誤而如數交付會款，計共詐得五十四萬元得手後，旋於同年十月間
    即無故止會，惟未將止會之事實告知會員乙○○，且仍承上開詐欺之犯意，按月
    向不知情之乙○○收取活會會款共計十二萬元，直至九十年四、五月最後二會應
    由乙○○收取全數會款外加死會之標金利息時，甲○○卻未依約支付，乙○○始
    查知上情。
二、案經乙○○訴由臺灣高雄地方法院檢察署檢察官偵查起訴。
    理  由
一、右揭事實，業據被告甲○○坦認不諱，核與告訴人乙○○指訴之情節相符，復有
    互助會員名單、被告於電話中對告訴人坦承冒標等情之電話錄音帶譯文各一份、
    告訴人之郵局匯款明細單七紙及被告簽發用以支付告訴人最後二會之本票二紙均
    影本附卷可稽，事證明確，被告之犯行堪予認定。
二、按民間互助會之標單，通常僅填寫一定之金額及姓名，如單從記載內容上之形式
    觀之，殊無法瞭解其為何種用意之證明，而必須依據習慣或特約，始足以表示該
    一定之金額即為標取會款之利息，該姓名即標取會款之會員，故偽造該標單應認
    為係偽造同法第二百二十條第一項以文書論之私文書（最高法院七十四年度台上
    字第五六一二號判決意旨參照），是被告甲○○冒用他人名義，偽造標單，行使
    得標，詐取會款，及止會後仍續收會款得手，足以生損害於被冒標之人及標會時
    仍屬活會之會員，核其所為，係犯刑第二百十六條、第二百十條之行使偽造私文
    書罪及同法第三百三十九條第一項之詐欺取財罪。被告偽造陳秀貞、盧美吟、吳
    銘芬、柯曉娟及江金妹等人之署押，為偽造私文書之部分行為，而其偽造私文書
    後復持以行使，偽造私文書之低度行為，應為行使偽造私文書之高度行為所吸收
    ，均不另論罪。又被告同一次之行使偽造標單同時向多數活會會員詐取會款，侵
    害活會會員之法益，係以一行為觸犯數個相同之罪名，為同種之想像競合犯，應
    依刑法第五十五條之規定，均各論以一詐欺及行使偽造私文書罪。再被告先後多
    次行使偽造私文書及詐欺取財之犯行，時間緊接，所犯係構成要件相同之罪，顯
    均係基於概括犯意反覆為之，均應依連續犯之規定，分別以一罪論，並均加重其
    刑。另所犯行使偽造私文書及詐欺取財二罪間，有方法結果之牽連關係，應依刑
    法第五十五條之規定，從一重之行使偽造私文書罪處斷。爰審酌被告為解經濟窘
    困之境，即冒標他人之會款，對被冒標及尚屬活會之會員所生損害非輕，影響經
    濟秩序甚鉅，所為非是，惟念其犯後坦承犯行，態度良好，且深具悔意，並與告
    訴人達成和解，而告訴人亦到庭表示原諒之意等一切情狀，量處如主文所示之刑
    ，並諭知易科罰金之折算標準，以資懲儆。另刑法第四十一條業已於九十年一月
    十日修正公布，並於九十年一月十二日生效，依其修正內容為犯最重本刑為五年
    以下有期徒刑以下之刑之罪，而受六個月以下有期徒刑或拘役之宣告，因身體、
    教育、職業、家庭之關係或其他正當事由，執行顯有困難者，得以一元以上三元
    以下折算一日，得易科罰金。本件被告第一次之偽造文書及詐欺取財犯行雖在刑
    法第四十一條修正公佈生效前所犯，惟其中之詐欺取財犯行則在該法修正公佈生
    效後仍連續犯之，而被告所犯本件之偽造文書及詐欺取財罪既屬牽連犯及連續犯
    之裁判上一罪關係，已如前述，則遇刑法有變更時，其一部涉及舊法，一部涉及
    新法者，即應依最後行為時之法律處斷（最高法院二十九年上字第三八六六號判
    例意旨參照），是就被告宣告之刑自應依新法併以諭知易科罰金之折算標準，而
    無刑法第二條第一項但書之適用餘地，併此敘明。又查被告前未曾受有期徒刑以
    上刑之宣告，有臺灣高等法院被告全國前案紀錄表附卷可按，因一時失慮，偶罹
    刑章，惡性尚非重大，且深表悔意，並有子女三人亟待被告照料撫育，有戶籍謄
    本一份在卷可參，被告經此偵審程序及科刑之宣告，當知所警惕而無再犯之虞，
    本院因認所宣告之刑以暫不執行為適當，併予宣告緩刑二年，以啟自新。至被告
    所偽造之標單均未扣案，且無證據證明尚屬存在，爰不併為沒收之諭知，附此敘
    明。
據上論斷，應依刑事訴訟法第二百九十九條第一項前段、刑法第五十六條、第二百十
六條、第二百二十條第一項、第二百十條、第三百三十九條第一項、第五十五條、第
四十一條第一項前段、第七十四條第一款，罰金罰鍰提高標準條例第一條前段、第二
條，判決如主文。
中      華      民      國     九十     年     九      月    二十八     日
                                  臺灣高雄地方法院刑事第三庭
        法    官  柯彩燕
右正本證明與原本無異。
如不服本判決，應於判決送達後十日內，向本院提出上訴狀。
                                書記官    楊真芬
中    華    民    國      九十      年      十      月      三      日


司法院資訊處製作；財團法人民間司法改革基金會備份。
